ACORDAO-COMPLETO-2495723

ACÓRDÃO 18909/2021 ATA 41/2021 - PRIMEIRA CÂMARA

VISTOS, relatados e discutidos estes autos de tomada de contas especial instaurada pelo Ministério do Turismo, relativamente ao convênio 393/2007, que teve por objeto o instrumento descrito como "Participação do Estado na 35ª Feira das Américas - Abav/2007".
ACORDAM os ministros do Tribunal de Contas da União, reunidos em sessão da 1ª Câmara, ante as razões expostas pelo relator, em:
9.1. considerar revel, para todos os efeitos, com fundamento no art. 12, § 3º, da Lei 8.443/1992, a Associação Brasileira de Agências de Viagens de Roraima (Abav) ;
9.2. acolher as alegações de defesa apresentadas pela Sra. Carmi Maria da Silva Costa e excluí-la da relação processual;
9.3. rejeitar as alegações de defesa apresentadas pela Sra. Shirley Jone Cabral de Brito;
9.4. julgar irregulares, com fundamento nos arts. 1º, I, e 16, III, "b" e "c", da Lei 8.443/1992 c/c os arts. 19 e 23, III, da mesma lei, e com arts. 1º, I, e 209, II e III, e 214, III, do RI/TCU, as contas da Sra. Shirley Jone Cabral de Brito e da Abav, condenando-as, solidariamente, ao pagamento das quantias abaixo especificadas, com a fixação do prazo de 15 (quinze) dias, a contar da notificação, para que comprovem, perante este Tribunal (art. 214, III, "a", do RI/TCU) , o recolhimento da dívida aos cofres do Tesouro Nacional, atualizadas monetariamente e acrescidas dos juros de mora, calculados a partir das datas discriminadas, até a data do recolhimento, na forma prevista na legislação em vigor:
	Valor Original (R$) 
	Data 

	180.000,00 (débito) 
	18/10/2007

	1.194,98 (crédito) 
	23/1/2008

9.5. autorizar, desde logo, se requerido, com fundamento no art. 26, da Lei 8.443/1992, c/c o art. 217, §§ 1º e 2º, do RI/TCU, o parcelamento das dívidas em até 36 parcelas, incidindo, sobre cada parcela, corrigida monetariamente, os correspondentes acréscimos legais, fixando-lhes o prazo de 15 (quinze) dias, a contar do recebimento da notificação, para comprovarem, perante o Tribunal, o recolhimento da primeira parcela, e de 30 (trinta) dias, a contar da parcela anterior, para comprovar o recolhimento das demais parcelas, devendo incidir, sobre cada valor mensal, atualizado monetariamente, os juros de mora devidos, no caso do débito, na forma prevista na legislação em vigor, alertando as responsáveis de que a falta de comprovação do pagamento de qualquer parcela importará o vencimento antecipado do saldo devedor, nos termos do § 2º do art. 217, do Regimento Interno deste Tribunal;
9.6. autorizar, desde logo, nos termos dos arts. 219, II, do RI/TCU e 28, II, da Lei 8.443/1992, a cobrança judicial das dívidas, caso não atendidas as notificações;
9.7. encaminhar cópia da deliberação à Procuradoria da República no Estado de Roraima, em cumprimento ao disposto no § 3º do art. 16, da Lei 8.443/1992.

Tomada de contas especial instaurada Ministério do Turismo em razão de não comprovação da regular aplicação dos recursos repassados por Convênio que teve como objeto "Participação do Estado na  35ª Feira das Américas".

Primeira Câmara

Ministério do Turismo.

3. Interessados/Responsáveis:
3.1. Responsáveis: Associação Brasileira de Agências de Viagens de Roraima ( ABAV) (04.045.955/0001-16); Carmi Maria da Silva Costa (XXX.662.692-XX); Shirley Jone Cabral de Brito (XXX.770.392-XX).

13.1. Ministros presentes: Benjamin Zymler (na Presidência), Vital do Rêgo e Jorge Oliveira.
13.2. Ministros-Substitutos presentes: Augusto Sherman Cavalcanti e Weder de Oliveira (Relator).

WEDER DE OLIVEIRA

Transcrevo, com ajustes de forma, a instrução apresentada (peças 88, 89 e 90) pela Secretaria de Controle Externo de Tomada de Contas Especial (Secex-TCE) :
"1.	Cuidam os autos de tomada de contas especial instaurada por Ministério do Turismo, em desfavor de Associação Brasileira de Agências de Viagens de Roraima - Abav (CNPJ: 04.045.955/0001-16) , Shirley Jone Cabral de Brito (CPF: XXX.770.392-XX) e Carmi Maria da Silva Costa (CPF: XXX.662.692-XX) , em razão de não comprovação da regular aplicação dos recursos repassados pela União realizadas por meio do Convênio CV 393/2007, registro Siafi 594245, (peça 6) firmado entre o Ministério do Turismo e Associação Brasileira de Agências de Viagens de Roraima - ABAV, e que tinha por objeto o instrumento descrito como 'PARTICIPAÇÃO DO ESTADO NA 35ª FEIRA DAS AMÉRICAS - ABAV/2007'.
HISTÓRICO
2.	Em 19/4/2017, com fundamento na IN/TCU 71/2012, alterada pela IN/TCU 76/2016 e DN/TCU 155/2016, o dirigente da instituição Ministério do Turismo autorizou a instauração da tomada de contas especial (peça 1) . O processo foi registrado no sistema e-TCE com o número 322/2018.
3.	O Convênio CV 393/2007, registro Siafi 594245, foi firmado no valor de R$ 198.000,00, sendo R$ 180.000,00 à conta do concedente e R$ 18.000,00 referentes à contrapartida do convenente. Teve vigência de 17/9/2007 a 30/1/2008, com prazo para apresentação da prestação de contas em 31/3/2008. Os repasses efetivos da União totalizaram R$ 180.000,00 (peça 8) .
4.	A prestação de contas e complementações enviadas foram analisadas por meio do documento constante na peça 19.
5.	O fundamento para a instauração da Tomada de Contas Especial, conforme consignado na matriz de responsabilização elaborada pelo tomador de contas, foi a constatação da seguinte irregularidade: 
'Não comprovação da boa e regular aplicação dos recursos recebidos da União, por meio do convênio 594245 celebrado entre o Ministério do Turismo e a Associação Brasileira de Agências de Viagens do Estado de Roraima - ABAV/RR.'
6.	Os responsáveis arrolados na fase interna foram devidamente comunicados e, diante da ausência de justificativas suficientes para elidir a irregularidade e da não devolução dos recursos, instaurou-se a tomada de contas especial.
7.	No relatório (peça 44) , o tomador de contas concluiu que o prejuízo importaria no valor original de R$ 178.805,02, imputando-se a responsabilidade a Associação Brasileira de Agências de Viagens de Roraima - Abav, na condição de contratado, Shirley Jone Cabral de Brito, na condição de dirigente e Carmi Maria da Silva Costa, na condição de dirigente. 
8.	Em 10/5/2019, a Controladoria-Geral da União emitiu o relatório de auditoria (peça 45) , em concordância com o relatório do tomador de contas. O certificado de auditoria e o parecer do dirigente do órgão de controle interno concluíram pela irregularidade das presentes contas (peças 46 e 47) .
9.	Em 21/5/2019, o ministro responsável pela área atestou haver tomado conhecimento das conclusões contidas no relatório e certificado de auditoria, bem como do parecer conclusivo do dirigente do órgão de controle interno, manifestando-se pela irregularidade das contas, e determinou o encaminhamento do processo ao Tribunal de Contas da União (peça 48) .
10.	Na instrução inicial (peça 51) , analisando-se os documentos nos autos, concluiu-se pela necessidade de realização de citação para as seguintes irregularidades: 
10.1.	Irregularidade 1: não comprovação da execução física dos itens constantes do plano de trabalho do Convênio 393/2007, registro Siafi 594245.
10.1.1.	Evidências da irregularidade: documentos técnicos presentes nas peças 21 e 31.
10.1.2.	Normas infringidas: Constituição Federal art. 37, caput c/c o art. 70, parágrafo único; Decreto-lei 200/67, art. 93; Portaria interministerial 127/2008 e Termo de Convênio.  
10.2.	Débitos relacionados aos responsáveis Carmi Maria da Silva Costa (CPF: XXX.662.692-XX) , Associação Brasileira de Agências de Viagens de Roraima - Abav (CNPJ: 04.045.955/0001-16) e Shirley Jone Cabral de Brito (CPF: XXX.770.392-XX) :
	Valor Original (R$) 
	Data 

	180.000,00 (débito) 
	16/10/2007

	1.194,98 (crédito) 
	23/1/2008

10.2.1.	Cofre credor: Tesouro Nacional.
10.2.2.	Responsável: Shirley Jone Cabral de Brito (CPF: XXX.770.392-XX) .
10.2.2.1.	Conduta: na parcela D1 - não encaminhar os documentos necessários para comprovação da execução física dos itens constantes do plano de trabalho do convênio: bolsa, camisa, caneta, flyer, folder, cartão postal, DVD institucional, squeeze, sacola, leque e banner.
10.2.2.2.	Nexo de causalidade: A não apresentação de documentos que comprovassem a execução dos itens previstos no plano de trabalho resultou na presunção de dano ao erário.
10.2.2.3.	Culpabilidade: não há excludentes de ilicitude, de culpabilidade e de punibilidade; é razoável supor que a responsável tinha consciência da ilicitude de sua conduta; era exigível conduta diversa da praticada, qual seja, comprovar por meio de documentos a efetiva execução de todos os itens previstos no plano de trabalho. 
10.2.3.	Responsável: Associação Brasileira de Agências de Viagens de Roraima - Abav (CNPJ: 04.045.955/0001-16) .
10.2.3.1.	Conduta: na parcela D1 - não encaminhar os documentos necessários para comprovação da execução física dos itens constantes do plano de trabalho do convênio: bolsa, camisa, caneta, flyer, folder, cartão postal, DVD institucional, squeeze, sacola, leque e banner. A entidade responde solidariamente com seu administrador à época dos fatos pelos danos causados ao erário na aplicação desses recursos (Súmula 286) .
10.2.3.2.	Nexo de causalidade: A não apresentação de documentos que comprovassem a execução dos itens previstos no plano de trabalho resultou na presunção de dano ao erário.
10.2.3.3.	Culpabilidade: não há excludentes de ilicitude, de culpabilidade e de punibilidade; é razoável supor que o administrador responsável pela pessoa jurídica tinha consciência da ilicitude de sua conduta; era exigível conduta diversa da praticada, qual seja, comprovar por meio de documentos a efetiva execução de todos os itens previstos no plano de trabalho. 
10.2.4.	Responsável: Carmi Maria da Silva Costa (CPF: XXX.662.692-XX) .
10.2.4.1.	Conduta: na parcela D1 - não encaminhar os documentos necessários para comprovação da execução física dos itens constantes do plano de trabalho do convênio: bolsa, camisa, caneta, flyer, folder, cartão postal, DVD institucional, squeeze, sacola, leque e banner.
10.2.4.2.	Nexo de causalidade: A não apresentação de documentos que comprovassem a execução dos itens previstos no plano de trabalho resultou na presunção de dano ao erário.
10.2.4.3.	Culpabilidade: não há excludentes de ilicitude, de culpabilidade e de punibilidade; é razoável supor que a responsável tinha consciência da ilicitude de sua conduta; era exigível conduta diversa da praticada, qual seja, comprovar por meio de documentos a efetiva execução de todos os itens previstos no plano de trabalho. 
11.	Encaminhamento: citação.
11.1.	Irregularidade 2: não comprovação da execução financeira dos itens constantes do plano de trabalho do Convênio 393/2007, registro Siafi 594245.
11.1.1.	Evidências da irregularidade: documentos técnicos presentes nas peças 21 e 31.
11.1.2.	Normas infringidas: Art. 37, caput, c/c o art. 70, parágrafo único, da Constituição Federal de 1988; art. 93, do Decreto-lei 200, de 25 de fevereiro de 1967; art. 50, §3º, da Portaria Interministerial 127/2008, e Termo do Convênio. 
11.2.	Débitos relacionados aos responsáveis Carmi Maria da Silva Costa (CPF: XXX.662.692-XX) , Associação Brasileira de Agências de Viagens de Roraima - Abav (CNPJ: 04.045.955/0001-16) e Shirley Jone Cabral de Brito (CPF: XXX.770.392-XX) :
	Valor Original (R$) 
	Data 

	180.000,00 (débito) 
	16/10/2007

	1.194,98 (crédito) 
	23/1/2008

11.2.1.	Cofre credor: Tesouro Nacional.
11.2.2.	Responsável: Shirley Jone Cabral de Brito (CPF: XXX.770.392-XX) .
11.2.2.1.	Conduta: na parcela D1 - não comprovar a execução dos itens previstos no plano de trabalho do convênio e/ou o nexo de causalidade entre os recursos transferidos e as despesas efetuadas, conforme detalhado a seguir: a) Não foram encaminhados os documentos referentes aos processos licitatórios realizados para a contratação das empresas responsáveis pela execução do objeto do convênio; b) Não foram encaminhados os contratos firmados entre a entidade convenente e as empresas contratadas; c) Não foram encaminhados os extratos bancários, bem como não há comprovação do depósito da contrapartida; d) Consta no Relatório de Receita e Despesa que houve rendimento no valor de R$ 745,02. Entretanto, não constam os extratos bancários da aplicação financeira, bem como não há comprovação da restituição desse valor; e e) Declaração de notificação dos partidos políticos.
11.2.2.2.	Nexo de causalidade: A não apresentação de documentos que comprovassem a execução física e financeira dos itens previstos no plano de trabalho resultou na presunção de dano ao erário.
11.2.2.3.	Culpabilidade: não há excludentes de ilicitude, de culpabilidade e de punibilidade; é razoável supor que a responsável tinha consciência da ilicitude de sua conduta; era exigível conduta diversa da praticada, qual seja, comprovar por meio de documentos a efetiva execução física e financeira de todos os itens previstos no plano de trabalho. 
11.2.3.	Responsável: Associação Brasileira de Agências de Viagens de Roraima - Abav (CNPJ: 04.045.955/0001-16) .
11.2.3.1.	Conduta: na parcela D1 - não comprovar a execução dos itens previstos no plano de trabalho do convênio e/ou o nexo de causalidade entre os recursos transferidos e as despesas efetuadas, conforme detalhado a seguir: a) Não foram encaminhados os documentos referentes aos processos licitatórios realizados para a contratação das empresas responsáveis pela execução do objeto do convênio; b) Não foram encaminhados os contratos firmados entre a entidade convenente e as empresas contratadas; c) Não foram encaminhados os extratos bancários, bem como não há comprovação do depósito da contrapartida; d) Consta no Relatório de Receita e Despesa que houve rendimento no valor de R$ 745,02. Entretanto, não constam os extratos bancários da aplicação financeira, bem como não há comprovação da restituição desse valor; e e) Declaração de notificação dos partidos políticos. A entidade responde solidariamente com seu administrador à época dos fatos pelos danos causados ao erário na aplicação desses recursos (Súmula 286) .
11.2.3.2.	Nexo de causalidade: A não apresentação de documentos que comprovassem a execução física e financeira dos itens previstos no plano de trabalho resultou na presunção de dano ao erário.
11.2.3.3.	Culpabilidade: não há excludentes de ilicitude, de culpabilidade e de punibilidade; é razoável supor que o administrador responsável pela pessoa jurídica tinha consciência da ilicitude de sua conduta; era exigível conduta diversa da praticada, qual seja, comprovar por meio de documentos a efetiva execução física e financeira de todos os itens previstos no plano de trabalho. 
11.2.4.	Responsável: Carmi Maria da Silva Costa (CPF: XXX.662.692-XX) .
11.2.4.1.	Conduta: na parcela D1 - não comprovar a execução dos itens previstos no plano de trabalho do convênio e/ou o nexo de causalidade entre os recursos transferidos e as despesas efetuadas, conforme detalhado a seguir: a) Não foram encaminhados os documentos referentes aos processos licitatórios realizados para a contratação das empresas responsáveis pela execução do objeto do convênio; b) Não foram encaminhados os contratos firmados entre a entidade convenente e as empresas contratadas; c) Não foram encaminhados os extratos bancários, bem como não há comprovação do depósito da contrapartida; d) Consta no Relatório de Receita e Despesa que houve rendimento no valor de R$ 745,02. Entretanto, não constam os extratos bancários da aplicação financeira, bem como não há comprovação da restituição desse valor; e e) Declaração de notificação dos partidos políticos.
11.2.4.2.	Nexo de causalidade: A não apresentação de documentos que comprovassem a execução física e financeira dos itens previstos no plano de trabalho resultou na presunção de dano ao erário.
11.2.4.3.	Culpabilidade: não há excludentes de ilicitude, de culpabilidade e de punibilidade; é razoável supor que a responsável tinha consciência da ilicitude de sua conduta; era exigível conduta diversa da praticada, qual seja, comprovar por meio de documentos a efetiva execução física e financeira de todos os itens previstos no plano de trabalho. 
12.	Encaminhamento: citação.
13.	Em cumprimento ao pronunciamento da unidade (peça 53) , foram efetuadas citações dos responsáveis, nos moldes adiante:
a)	 Associação Brasileira de Agências de Viagens de Roraima - Abav - promovida a citação do responsável, conforme delineado adiante:
Comunicação: Ofício 9927/2019 - SecexTCE (peça 59) 
Data da Expedição: 4/12/2019
Data da Ciência: não houve (Ausente) (peça 74) 
Observação: Ofício enviado para o endereço do responsável, conforme pesquisa na base de dados  no sistema da Receita Federal, custodiada pelo TCU .	
Comunicação: Ofício 4888/2020 - Seproc (peça 80) 
Data da Expedição: 3/3/2020
Data da Ciência: não houve (Desconhecido) (peça 84) 
Observação: Ofício enviado para o endereço do responsável, conforme pesquisa na base de dados  no sistema da Receita Federal, custodiada pelo TCU .	
Comunicação: Ofício 4889/2020 - Seproc (peça 81) 
Data da Expedição: 3/3/2020
Data da Ciência: 12/3/2020 (peça 83) 
Nome Recebedor: Mercedes
Observação: Ofício enviado para o endereço do responsável, conforme pesquisa na base de dados  no sistema da Receita Federal, custodiada pelo TCU .
Fim do prazo para a defesa: 27/3/2020	
Comunicação: Ofício 4896/2020 - Seproc (peça 82) 
Data da Expedição: 3/3/2020
Data da Ciência: não houve (Mudou-se) (peça 85) 
Observação: Ofício enviado para o endereço do responsável, conforme pesquisa na base de dados  nos sistemas corporativos do TCU, custodiada pelo TCU .	
b)	 Shirley Jone Cabral de Brito - promovida a citação da responsável, conforme delineado adiante:
Comunicação: Ofício 9925/2019 - SecexTCE (peça 57) 
Data da Expedição: 4/12/2019
Data da Ciência: não houve (Número inexistente) (peça 75) 
Observação: Ofício enviado para o endereço do responsável, conforme pesquisa na base de dados  no sistema da Receita Federal, custodiada pelo TCU .	
Comunicação: Ofício 9926/2019 - SecexTCE (peça 60) 
Data da Expedição: 4/12/2019
Data da Ciência: 11/12/2019 (peças 72 e 65) 
Nome Recebedor: Carlos Emílio Lima Pinto
Observação: Ofício enviado para o endereço do responsável, conforme pesquisa na base de dados  no sistema do TSE, custodiada pelo TCU .
Prorrogações de prazo:
Documento	Nova data limite
Termo (peça 67)	26/1/2020
Fim do prazo para a defesa: 10/1/2020	
c)	 Carmi Maria da Silva Costa - promovida a citação da responsável, conforme delineado adiante:
Comunicação: Ofício 9924/2019 - SecexTCE (peça 58) 
Data da Expedição: 4/12/2019
Data da Ciência: 5/12/2019 (peça 61) 
Nome Recebedor: Waldemar 
Observação: Ofício enviado para o endereço do responsável, conforme pesquisa na base de dados  no sistema da Receita Federal, custodiada pelo TCU .
Prorrogações de prazo:
Documento	Nova data limite
Termo (peça 66)	4/1/2020
Termo (peça 69)	19/1/2020
Fim do prazo para a defesa: 19/1/2020	
14.	Conforme Despacho de Conclusão das Comunicações Processuais (peça 86) , as providências inerentes às comunicações processuais foram concluídas. 
15.	Transcorrido o prazo regimental, o responsável Associação Brasileira de Agências de Viagens de Roraima - Abav permaneceu silente, devendo ser considerado revel, nos termos do art. 12, § 3º, da Lei 8.443/1992, e as responsáveis Carmi Maria da Silva Costa e Shirley Jone Cabral de Brito apresentaram defesas, respectivamente às peças 70-71 e 77-79, que serão analisadas na seção Exame Técnico.
ANÁLISE DOS PRESSUPOSTOS DE PROCEDIBILIDADE DA IN/TCU 71/2012
Avaliação de Viabilidade do Exercício do Contraditório e Ampla Defesa
16.	Verifica-se que não houve o transcurso de mais de dez anos desde o fato gerador sem que tenha havido a notificação dos responsáveis pela autoridade administrativa federal competente (art. 6º, inciso II, c/c art. 19 da IN/TCU 71/2012, modificada pela IN/TCU 76/2016) , uma vez que o fato gerador da irregularidade sancionada ocorreu em 16/10/2007, e os responsáveis foram notificados sobre as irregularidades pela autoridade administrativa competente conforme abaixo:
16.1.	Associação Brasileira de Agências de Viagens de Roraima - Abav, excepcionalmente, não houve notificação.
16.2.	Shirley Jone Cabral de Brito, por meio do ofício acostado à peça 33, recebido em 16/3/2017, conforme AR (peça 35) .
16.3.	Carmi Maria da Silva Costa, por meio do edital acostado à peça 36, publicado em 31/3/2017.
Valor de Constituição da TCE 	
17.		Verifica-se, ainda, que o valor atualizado do débito apurado (sem juros) em 1/1/2017 é de R$ 317.127,88, portanto superior ao limite mínimo de R$ 100.000,00, na forma estabelecida conforme os arts. 6º, inciso I, e 19 da IN/TCU 71/2012, modificada pela IN/TCU 76/2016. 
OUTROS PROCESSOS/DÉBITOS NOS SISTEMAS DO TCU COM OS MESMOS RESPONSÁVEIS
18.		Informa-se que não foi encontrado débito imputável aos responsáveis em outros processos no Tribunal.
19.		A tomada de contas especial está, assim, devidamente constituída e em condição de ser instruída.
EXAME TÉCNICO
Da validade das notificações:
 (...) 
24.	No caso vertente, a citação do responsável (Associação Brasileira de Agências de Viagens de Roraima - Abav) se deu em endereços provenientes de pesquisas de endereços realizadas pelo TCU (vide parágrafos acima) , porquanto, devido ao insucesso de realizar a citação em endereços constantes na base de dados da Receita custodiada pelo TCU, buscou-se a notificação em endereços provenientes das bases de dados públicas custodiadas pelo TCU (TSE e Renach) e das bases de dados do próprio TCU. A entrega dos ofícios citatórios nesses endereços ficou comprovada conforme detalhamento a seguir:
24.1.	Associação Brasileira de Agências de Viagens de Roraima - Abav, ofício 9927/2019 - SecexTCE (peça 59) , origem no sistema da Receita Federal; ofício 4888/2020 - Seproc (peça 80) , origem no sistema da Receita Federal; ofício 4889/2020 - Seproc (peça 81) , origem no sistema da Receita Federal e ofício 4896/2020 - Seproc (peça 82) , origem nos sistemas corporativos do TCU.
25.	Nos processos do TCU, a revelia não leva à presunção de que seriam verdadeiras todas as imputações levantadas contra os responsáveis, diferentemente do que ocorre no processo civil, em que a revelia do réu opera a presunção da verdade dos fatos narrados pelo autor (Acórdão 1009/2018-TCU-Plenário, Relator Min. Bruno Dantas; 2369/2013 - TCU - Plenário, Relator Min. Benjamin Zymler e 2449/2013 - TCU - Plenário, Relator Min. Benjamin Zymler) . Dessa forma, a avaliação da responsabilidade do agente não pode prescindir da prova existente no processo ou para ele carreada. 
26.	Ao não apresentar sua defesa, o responsável deixou de produzir prova da regular aplicação dos recursos sob sua responsabilidade, em afronta às normas que impõem aos gestores públicos a obrigação legal de, sempre que demandados pelos órgãos de controle, apresentar os documentos que demonstrem a correta utilização das verbas públicas, a exemplo do contido no art. 93 do Decreto-Lei 200/1967: 'Quem quer que utilize dinheiros públicos terá de justificar seu bom e regular emprego na conformidade das leis, regulamentos e normas emanadas das autoridades administrativas competentes.' 
27.	Mesmo as alegações de defesa não sendo apresentadas, considerando o princípio da verdade real que rege esta Corte, procurou-se buscar, em manifestações do responsável na fase interna desta Tomada de Contas Especial, se havia algum argumento que pudesse ser aproveitado a seu favor. 
28.	Os argumentos apresentados na fase interna (peças 9 e 37) não elidem as irregularidades apontadas.
29.	Em se tratando de processo em que a parte interessada não se manifestou acerca das irregularidades imputadas, não há elementos para que se possa efetivamente aferir e reconhecer a ocorrência de boa-fé na conduta do responsável, podendo este Tribunal, desde logo, proferir o julgamento de mérito pela irregularidade das contas, conforme os termos dos §§ 2º e 6º do art. 202 do Regimento Interno do TCU. (Acórdão 2064/2011-TCU-Primeira Câmara (relator Min. Ubiratan Aguiar) , 6.182/2011-TCU-1ª Câmara (relator Min. Weber de Oliveira) , 4.072/2010-TCU-1ª Câmara (Relator Min. Valmir Campelo) , 1.189/2009-TCU-1ª Câmara (Relator Min. Marcos Bemquerer) , 731/2008-TCU-Plenário (Relator Min. Aroldo Cedraz) .
30.	Dessa forma, o responsável Associação Brasileira de Agências de Viagens de Roraima - Abav deve ser considerado revel, nos termos do art. 12, § 3º, da Lei 8.443/1992, devendo as contas serem julgadas irregulares, condenando-o solidariamente ao débito apurado.
Da defesa da responsável Carmi Maria da Silva Costa
31.	A responsável Carmi Maria da Silva Costa apresentou defesa, que passa a ser analisada em seguida:
32.	Argumento 1 (peça 3-5) :
32.1.	O responsável alega que não recebeu ofícios ou comunicações expedidos pelo concedente, resultando no ato omissivo quanto à sua manifestação na fase interna da TCE. A citação ocorreu por meio de edital, prejudicando o contraditório e a ampla defesa.
33.	Análise do argumento 1: 
33.1.	De fato, a responsável só foi citada por meio de edital.
33.2.	Restou comprovada a notificação feita pela Concedente por meio de Edital. E mesmo que não houvesse ocorrido tal comunicação, o fato de não haver comunicação na fase interna não é considerado impedimento à continuidade do processo, tendo em vista o entendimento sufragado pelo TCU, no sentido de que a 'ausência de contraditório e ampla defesa na fase interna da tomada de contas especial não viola o devido processo legal, sendo este respeitado quando, na fase externa, há oportunidade de defesa após a citação válida dos responsáveis' (Acórdão 2875/2014-TCU-Plenário) . Essa intelecção se consubstancia em inúmeros outros enunciados de jurisprudência do TCU, dentre os quais se destaca:
33.3.	Não há prejuízo ao exercício do contraditório e da ampla defesa em razão da ausência de oportunidade de defesa na fase interna de tomada de contas especial, pois nessa etapa, em que se coletam evidências para fins de apuração dos fatos e das responsabilidades, não há uma relação processual constituída. A garantia ao direito de defesa ocorre na fase externa, com o chamamento do responsável aos autos, a partir da sua citação válida. (Acórdão 2016/2018-TCU-Segunda Câmara.
33.4.	A ausência de notificação do responsável na fase interna do processo de tomada de contas especial não implica vício, porquanto a fase interna constitui procedimento inquisitório de coleta de provas, assemelhado ao inquérito policial, e a fase externa, que se inicia com a autuação do processo no TCU, é que garante o direito à ampla defesa e ao contraditório. (Acórdão 653/2017-TCU-Segunda Câmara) .
33.5.	Desse modo, conforme oportunização, por meio da citação, a responsável pode exercer o contraditório e a ampla defesa, nos autos. Assim, não assiste razão à responsável, portanto, não se acata o seu argumento.
34.	Argumento 2 (peças 6 e 8) :
34.1.	O responsável alega que ainda que tenha feito parte da entidade, o defendente não participou na execução do convênio em comento.
35.	Análise do argumento 2: 
35.1.	No caso em apreciação, as evidências apontam que somente outro responsável praticou os atos de gestão inquinados de irregularidade (peça 78, p. 27-34, 41-46, 50, 61 e 69) . Concorre ainda para a descaracterização da responsabilidade solidária a presença de elementos de convicção indicando que o então responsável não participou efetivamente da gestão dos recursos.
35.2.	Compulsando os autos, verifica-se que a defendente não fazia parte da gestão da entidade quando o ilícito foi cometido. Conforme identificado à peça 78, p.9, 11, 13-16, 24, 27-30, 32-34, 36, 41-46, 50, 51, 61 e 63, a Sra. Shirley Jone Cabral de Brito foi a gestora no período, de modo que as despesas executadas não foram executadas sob a sua gestão/responsabilidade. Portanto, o argumento da responsável deve ser acolhido, e a sua responsabilidade na presente tomada de contas especial deve ser excluída.
35.3.	Desse modo, acata-se o argumento da responsável para retirá-la do polo passivo desta TCE,
36.	Argumento 3 (peça 71, p. 7) :
36.1.	O responsável alega que A contrapartida foi depositada, conforme extrato anexado às alegações de defesa.
37.	Análise do argumento 3: 
37.1.	Os documentos comprobatórios ofertados pela responsável em sua defesa são suficientes para comprovar o depósito da contrapartida.
37.2.	Trata-se de alegação meramente informativa. Todavia, o extrato bancário apresentado é elemento que pode afastar a irregularidade.
37.3.	Desse modo, acata-se o argumento da responsável.
38.	Argumento 4 (peça 77, p. 8) :
38.1.	O responsável alega que apresenta declaração assinada por Shirley Jone Cabral de Brito, declarando que a Sra. Carmi não participou do evento em questão.
39.	Análise do argumento 4: 
39.1.	A responsável apresentou evidência de que não participou da gestão do Convênio.
39.2.	A declaração apresentada ao TCU não tem efeito probatório. Por conseguinte, esse fato não obsta a análise sobre a verdade material ocorrida, no caso, o de que a gestão do contrato tenha sido feita por apenas uma das responsáveis. Assim, deve-se dar prosseguimento nesta TCE e o efetivo julgamento de contas.
39.3.	Consta das alegações de defesa, à peça 8, declaração de autoria de Shirley, informando que a responsável Carmi não tivera nenhuma participação no evento em questão.
39.4.	Entretanto, a jurisprudência desta Corte é no sentido de que declarações de terceiros, isoladamente, não são suficientes para comprovar o alegado.
39.5.	Segundo entendimento já pacificado do TCU, essas declarações possuem baixa força probatória, atestando tão-somente a existência da declaração, mas não o fato declarado.
39.6.	Todavia, a interessada demonstrou a veracidade do alegado, principalmente quando apresentados os documentos, todos assinados pela responsável Shirley, capazes de estabelecer nexo de causalidade entre o desembolso dos recursos recebidos e os comprovantes de despesas apresentados.
39.7.	Desse modo, a declaração em conjunto com documentação apresentada corrobora para demonstrar sua exclusão no polo passivo dessa TCE.
39.8.	Assim, acata-se o argumento da responsável.
Da defesa da responsável Shirley Jone Cabral de Brito
40.	A responsável Shirley Jone Cabral de Brito apresentou defesa, que passa a ser analisada em seguida:
41.	Argumento 1 (peça 77, p. 4) :
41.1.	O responsável alega que alega ilegitimidade passiva, em virtude de que não se poderia esperar conduta diversa da que foi por ela adotada na condição de Presidente da ABAV/RR, haja vista que todos os atos por ela praticados estão vinculados às atribuições advindas do cargo que exercia à época e; ainda, porque, não haveria nexo causado ao erário e os atos praticados pela Defendente, relativamente ao contrato sub examine, que pudessem atribuir-lhe responsabilidade na presente TCE.
41.2.	
42.	Análise do argumento 1: 
42.1.	Trata-se de alegação meramente retórica e desacompanhada de qualquer elemento que as revestissem de plausibilidade mínima. Não foram apresentados quaisquer elementos que pudessem afastar a irregularidade ou o dano, quanto à comprovação da execução física do objeto.
42.2.	A jurisprudência do TCU há muito se consolidou no sentido que incumbe ao gestor o ônus de produzir as evidências necessárias para comprovar o bom e regular emprego dos recursos públicos, em consonância às disposições contidas no art. 70, parágrafo único, da Constituição Federal, e no art. 93 do Decreto-Lei 200/1967.
42.3.	Dentre os inúmeros julgados nesse sentido, destaca-se excerto do voto condutor do Acórdão 2435/2015-TCU-Plenário, proferido pela Exma. Ministra Ana Arraes, nos termos que se seguem:
'8. Acompanho os pareceres, uma vez que não ficou comprovado o nexo de causalidade entre a documentação juntada aos autos e o objeto do convênio supostamente executado. Como consignou o MPTCU, não basta demonstrar a execução de um determinado objeto. É dever do gestor público, em especial em tomada de contas especial, aduzir elementos probatórios consistentes, coerentes e suficientes, hábeis a demonstrar, de forma inequívoca, o bom e correto emprego das verbas geridas, de acordo com as normas pertinentes.
9. O art. 30 da Instrução Normativa STN 1/1997, que regulamentava a aplicação de recursos transferidos por meio de convênio à época, determinava expressamente que as despesas serão comprovadas mediante documentos originais fiscais ou equivalentes, devendo as faturas, recibos, notas fiscais e quaisquer outros documentos comprobatórios serem emitidos em nome do convenente ou do executor, se for o caso, devidamente identificados com referência ao título e número do convênio.'
42.4.	Nessa mesma linha, é oportuno destacar os ensinamentos do Ministro Ubiratan Aguiar, em sua obra 'Convênios e Tomadas de Contas Especiais', verbis:
'Para comprovar a boa aplicação dos recursos é necessária a existência de uma série de nexos: o extrato bancário deve coincidir com a relação de pagamentos efetuados, que deve refletir as notas fiscais devidamente identificadas com o número do convênio, que devem ser coincidentes com a vigência do convênio e com as datas dos desembolsos ocorridos na conta específica. (In Convênios e Tomadas de Contas Especiais: manual prático, 2ª ed. rev. e ampl., Ubiratan Aguiar et. al. Belo Horizonte: Fórum, 2005, p.43) .'
42.5.	Destarte, se o gestor não comprovar a boa e regular aplicação dos recursos públicos que estão sob sua tutela gerencial, a ele será imputado o débito correspondente e a multa aplicável ao caso concreto. Trata-se, em verdade, da culpa presumida, pela incidência da culpa contra a legalidade, tendo em vista tratar-se de atos dos responsáveis que descumpriram a norma legal.
42.6.	Analisando-se os elementos dos autos não resta dúvida quanto à participação efetiva da responsável gestão do convênio em questão. Conforme identificado à peça 78, p.9, 11, 13-16, 24, 27-30, 32-34, 36, 41-46, 50, 51, 61 e 63, a Sra. Shirley Jone Cabral de Brito foi a gestora no período, de modo que as despesas executadas não foram executadas sob a sua gestão/responsabilidade.
42.7.	Assim, não se acata o argumento apresentado.
43.	Argumento 2 (peça 77, p. 5) :
43.1.	O responsável alega que o objeto foi executado. Dessa forma a sanção proposta é despropositada.
44.	Análise do argumento 2: 
44.1.	A responsável apresentou nova evidência ou documentação nas suas alegações de defesa na presente instrução.
44.2.	Trata-se de alegação acompanhada de elementos que as revestissem de plausibilidade. Foram apresentados elementos que podem afastar parte da irregularidade, referente à execução financeira. Porém, sem repercussão para afastar o dano, relativo à execução física.
44.3.	Os documentos comprobatórios ofertados pela responsável em sua defesa (peça 78) são suficientes para comprovar a aplicação da totalidade dos valores da conta específica do Convênio em bens e serviços supostamente prestados e recebidos em benefícios das ações do Convênio.
44.4.	A relação de comprovantes de pagamentos (peça 78, p. 34) , pode ser confrontada com a conciliação bancária à (peça 78, p. 42) e os documentos fiscais à (peça 78, p. 65-68) e as cópias de cheques à peça 69. Incluindo o extrato bancário apresentado na defesa da Sra. Carmi (peça 71, p. 7) e peça 78, p. 38-41.
44.5.	Assim, comprova-se a sua execução financeira.
44.6.	Todavia, a execução física restou prejudicada, uma vez que não há elementos nos autos que possam comprar sua execução.
44.7.	Faltou encaminhar os produtos produzidos necessários para comprovação da execução física dos itens constantes do plano de trabalho do convênio, conforme Parecer Técnico de Análise de Prestação de Contas n2039/2008 (peça 19) :
'Objeto da Ressalva
01 Produção de todos os itens do plano de trabalho aprovado (bolsa, camisa, caneta, flyer, itens nas quantidades pré-estabelecidas. Folder, cartão postal, DVD institucional, squeeze, sacola, leque e banner) . 
Pendências/Solicitações
1 Encaminhar um exemplar de cada material produzido, não apenas o layout das peças.
2. Encaminhar documento comprobatório do recebimento de todos os itens nas quantidades pré-estabelecidas.'
44.8.	Assim, acata-se parcialmente os argumentos da responsável quanto a comprovação da execução financeira. Porém, não se acata os argumentos quanto à comprovação da execução física.
45.	Da análise procedida acima, verifica-se que os argumentos de defesa não foram suficientes para elidir a irregularidade pela qual está sendo responsabilizada, de forma que devem ser rejeitados.
46.	Não há elementos para que se possa efetivamente aferir e reconhecer a ocorrência de boa-fé na conduta de Shirley Jone Cabral de Brito, podendo este Tribunal, desde logo, proferir o julgamento de mérito pela irregularidade das contas, conforme os termos dos §§ 2º e 6º do art. 202 do Regimento Interno do TCU, condenando-se a responsável ao débito apurado e aplicando-lhe a multa prevista no art. 57, da Lei 8.443/1992.
Prescrição da Pretensão Punitiva
47.		Vale ressaltar que a pretensão punitiva do TCU, conforme Acórdão 1441/2016-TCU-Plenário, Relator Min. Benjamin Zymler, que uniformizou a jurisprudência acerca dessa questão, subordina-se ao prazo geral de prescrição indicado no art. 205 do Código Civil, que é de dez anos, contado da data de ocorrência da irregularidade sancionada, nos termos do art. 189 do Código Civil, sendo este prazo interrompido pelo ato que ordenar a citação, a audiência ou a oitiva dos responsáveis.
48.	No caso em exame, ocorreu a prescrição, uma vez que a irregularidade sancionada ocorreu em 16/10/2007, e o ato de ordenação da citação ocorreu em 25/9/2019.
CONCLUSÃO
49.	Em face da análise promovida na seção 'Exame Técnico', verifica-se que a responsável Associação Brasileira de Agências de Viagens de Roraima - Abav não logrou comprovar a boa e regular aplicação dos recursos, instado a se manifestar, optou pelo silêncio, configurando a revelia, nos termos do § 3º, do art. 12, da Lei 8.443/1992. Além disso, propõe-se acatar as alegações de defesa de Carmi Maria da Silva Costa e rejeitar as alegações de defesa de Shirley Jone Cabral de Brito, uma vez que não foram suficientes para sanar as irregularidades a elas atribuídas e nem afastar o débito apurado. Ademais, inexistem nos autos elementos que demonstrem a boa-fé dos responsáveis ou a ocorrência de outras excludentes de culpabilidade. 	Ressalta-se que a análise da boa-fé relativa à pessoa jurídica de direito privado é realizada considerando as condutas de seus administradores, uma vez que os atos destes obrigam a pessoa jurídica, desde que exercidos nos limites dos poderes definidos no ato constitutivo do ente, nos termos do art. 47 do Código Civil (Acórdão 1723/2016-TCU-Plenário, Ministro-Relator Raimundo Carrero) .
50.	Verifica-se também que houve a prescrição da pretensão punitiva, conforme análise já realizada.
51.		Tendo em vista que não constam dos autos elementos que permitam reconhecer a boa-fé dos responsáveis, sugere-se que as suas contas sejam julgadas irregulares, nos termos do art. 202, § 6º, do Regimento Interno do TCU, com a imputação do débito atualizado monetariamente e acrescido de juros de mora, nos termos do art. 202, § 1º do Regimento Interno do TCU, descontado o valor eventualmente recolhido.
52.	Por fim, como não houve elementos que pudessem modificar o entendimento acerca das irregularidades em apuração, mantém-se a matriz de responsabilização presente na peça 50.
PROPOSTA DE ENCAMINHAMENTO
53.	Diante do exposto, submetemos os autos à consideração superior, propondo ao Tribunal:
a)	considerar revel o responsável Associação Brasileira de Agências de Viagens de Roraima - Abav (CNPJ: 04.045.955/0001-16) , para todos os efeitos, dando-se prosseguimento ao processo, com fulcro no art. 12, § 3º, da Lei 8.443/1992; 
b)	acatar as alegações de defesa apresentadas pela responsável Carmi Maria da Silva Costa (CPF: XXX.662.692-XX) ;
c)	rejeitar as alegações de defesa apresentadas pela responsável Shirley Jone Cabral de Brito (CPF: XXX.770.392-XX) ; 
d)	julgar regulares, nos termos do arts. 1º, inciso I, e 16, inciso I, e 23, inciso I, da Lei 8.443/1992, c/c os arts. 1º, inciso I, 207 e 214, inciso I, do Regimento Interno, as contas da responsável Carmi Maria da Silva Costa (CPF: XXX.662.692-XX) , dando-lhe quitação plena;
e)	julgar irregulares, nos termos dos arts. 1º, inciso I, 16, inciso III, alíneas b e c, da Lei 8.443/1992, c/c os arts. 19 e 23, inciso III, da mesma Lei, as contas dos responsáveis Associação Brasileira de Agências de Viagens de Roraima - Abav (CNPJ: 04.045.955/0001-16) e Shirley Jone Cabral de Brito (CPF: XXX.770.392-XX) , condenando-os solidariamente ao pagamento das importâncias a seguir especificadas, atualizadas monetariamente e acrescidas dos juros de mora, calculadas a partir das datas discriminadas até a data da efetiva quitação do débito, fixando-lhes o prazo de quinze dias, para que comprovem, perante o Tribunal, o recolhimento das referidas quantias aos cofres do Tesouro Nacional, nos termos do art. 23, inciso III, alínea 'a', da citada lei, c/c o art. 214, inciso III, alínea 'a', do Regimento Interno do TCU.  
Débitos relacionados ao responsável Associação Brasileira de Agências de Viagens de Roraima - Abav (CNPJ: 04.045.955/0001-16) em solidariedade com Shirley Jone Cabral de Brito (CPF: XXX.770.392-XX) :
	Valor Original (R$) 
	Data 

	180.000,00 (débito) 
	16/10/2007

	1.194,98 (crédito) 
	23/1/2008

Valor atualizado do débito (com juros) em 19/7/2021: R$ 577.746,21.
f)	autorizar, desde logo, a cobrança judicial das dívidas, caso não atendidas as notificações, na forma do disposto no art. 28, inciso II, da Lei 8.443/1992;
g)	autorizar também, desde logo, se requerido, com fundamento no art. 26, da Lei 8.443, de 1992, c/c o art. 217, §§ 1º e 2º do Regimento Interno do TCU, o parcelamento da (s) dívida (s) em até 36 parcelas, incidindo, sobre cada parcela, corrigida monetariamente, os correspondentes acréscimos legais, fixando-lhe o prazo de quinze dias, a contar do recebimento da notificação, para comprovar, perante o Tribunal, o recolhimento da primeira parcela, e de trinta dias, a contar da parcela anterior, para comprovar os recolhimentos das demais parcelas, devendo incidir, sobre cada valor mensal, atualizado monetariamente, os juros de mora devidos, no caso do débito, na forma prevista na legislação em vigor, alertando os responsáveis de que a falta de comprovação do recolhimento de qualquer parcela importará o vencimento antecipado do saldo devedor, nos termos do § 2º do art. 217 do Regimento Interno deste Tribunal; 
h)	enviar cópia do Acórdão a ser prolatado à Procuradoria da República no Estado de RR, nos termos do § 3º do art. 16 da Lei 8.443/1992, c/c o § 7º do art. 209 do Regimento Interno do TCU, para adoção das medidas cabíveis; e
i)	enviar cópia do Acórdão que vier a ser proferido ao Ministério do Turismo e aos responsáveis, para ciência;
j)	informar à Procuradoria da República no Estado de RR, ao Ministério do Turismo e aos responsáveis que a presente deliberação, acompanhada do Relatório e do Voto que a fundamenta, está disponível para a consulta no endereço www.tcu.gov.br/acordaos, além de esclarecer que, caso requerido, o TCU poderá fornecer sem custos as correspondentes cópias, de forma impressa; e
k)	informar à Procuradoria da República no Estado de RR que, nos termos do parágrafo único do art. 62 da Resolução TCU 259/2014, os procuradores e membros do Ministério Público credenciados nesta Corte podem acessar os presentes autos de forma eletrônica e automática, ressalvados apenas os casos de eventuais peças classificadas como sigilosas, as quais requerem solicitação formal."
O representante do MP/TCU (peça 91) , procurador Júlio Marcelo de Oliveira, concordou, em essência, com a proposta da unidade instrutiva:
"O Ministério Público de Contas manifesta-se, em essência, de acordo com a proposta de encaminhamento formulada pela unidade técnica, mas considera necessário efetuar alguns reparos à fundamentação expendida pelo auditor (peça 88) .
De início, concorda-se com a exclusão da responsabilidade de Carmi Maria da Silva Costa (então Diretora Financeira da Abav-RR) pelo débito apurado, visto que os documentos da prestação de contas do convênio (peças 9 a 18) , incluindo-se as cópias dos cheques (peça 18) , demonstram que os recursos foram geridos apenas por Shirley Jone Cabral de Brito, na condição de presidente da entidade convenente.
Concorda-se, também, com o entendimento da Secex-TCE de que a documentação apresentada em sede de alegações de defesa não saneou as pendências de ordem técnica que ensejaram a reprovação da prestação de contas do convênio, uma vez que não veio acompanhada de exemplares dos itens de publicidade supostamente adquiridos com os recursos pactuados (bolsa, camisa, caneta, flyer, folder, cartão postal, DVD institucional, squeeze, sacola, leque e banner) , nem de comprovantes do recebimento desses itens, nas quantidades indicadas nas notas fiscais (peça 17) .
Discorda-se, porém, da conclusão da Secex-TCE de que foram totalmente elididas as irregularidades relativas à execução financeira da avença, mencionadas nos ofícios de citação, quais sejam:
a) ausência de documentos referentes aos processos licitatórios realizados para a contratação das empresas responsáveis pela execução do objeto do convênio; 
b) ausência dos contratos firmados entre a entidade convenente e as empresas contratadas; 
c) ausência dos extratos bancários da conta específica e de comprovação do depósito da contrapartida; 
d) ausência dos extratos bancários da aplicação financeira e de comprovante da devolução dos rendimentos financeiros.
De todas essas irregularidades, podem ser consideradas elididas apenas as que tratam da ausência de extratos bancários e de devolução dos rendimentos financeiros. Quanto aos extratos bancários da conta corrente, deve-se registrar que já se encontravam nos autos antes mesmo das citações (peças 42) . Tais extratos demonstram que não houve aplicação financeira dos recursos do convênio, sendo que o valor de R$ 745,02, que supostamente seria rendimento financeiro, corresponde, na realidade, a débito efetuado para pagamento de CPMF, com recursos do saldo não utilizado do convênio (peça 42, p. 1, e peça 12) .
Permanecem, assim, as demais irregularidades financeiras, haja vista que:
a) não foram apresentados os contratos celebrados com as empresas Vox Bumerang Propaganda e Publicidade Ltda. EPP (R$ 78.260,00) e Indústria e Comércio Ioris Ltda. (R$ 74.000,00 + R$ 43.800,00) , o que contrariou a cláusula nona, parágrafo primeiro, 'k', do termo do convênio (peça 6, p. 8) ;
b) a responsável reconheceu que não houve processo licitatório, mas compra direta mediante mera pesquisa de preços (peça 78, pp. 50/4) , o que contrariou a cláusula terceira, II, 'f', do termo do convênio, que dispunha ser obrigação da convenente 'observar, quando da execução de despesas com os recursos deste Convênio, as disposições da Lei nº 8.666/93, com suas alterações, especialmente em relação à licitação e contrato, inclusive a modalidade de licitação prevista na Lei nº 10.520, de 17 de julho de 2002 (art. 27, da IN/STN/MF/Nº 1/97, alterado pela IN/STN/MF/Nº 3/2003) , e ao disposto no Decreto nº 5.504, de 05 de agosto de 2005' (peça 6, p. 3) ;
c) para demonstrar o depósito da contrapartida, foi apresentado comprovante da transferência de R$ 18.000,00, na data de 29/10/2007 (peça 78, p. 62) . Contudo, esse comprovante demonstra que a transferência para a conta específica do convênio não foi efetuada pela convenente, mas pelo Serviço de Apoio às Micro e Pequenas Empresas em Roraima - Sebrae/RR, o qual, em 19/10/2007, celebrou com a Abav-RR o Contrato 59/2007, cujo objeto é 'cota de Patrocínio para divulgar nacionalmente o potencial turístico de Roraima durante a 35ª Feira das Américas, no período 24 a 27 de outubro de 2007, no Rio de Janeiro' (peça 79) . Assim, como a quantia depositada constitui recursos federais oriundos do Sebrae/RR, para fins de patrocínio, não pode ser considerada como contrapartida no âmbito do Convênio 393/2007.
Portanto, a não comprovação da realização do objeto pactuado, aliada às irregularidades na execução financeira da avença, enseja o julgamento pela irregularidade das contas da Abav-RR e de sua presidente à época dos fatos, Shirley Jone Cabral de Brito, com condenação solidária em débito, mas sem aplicação de multa, em decorrência da prescrição da pretensão punitiva do TCU.
Quanto à Carmi Maria da Silva Costa, a demonstração de que não geriu os recursos do convênio deve conduzir à sua exclusão da relação processual, em vez do julgamento pela regularidade de suas contas.
Por fim, sugere-se, em adição, que se dê ciência da deliberação ao Sebrae/RR, para que adote as providências que entender cabíveis em relação ao Contrato 59/2007 (patrocínio) , firmado com a Abav-RR.
III
Ante o exposto, o Ministério Público de Contas manifesta-se no sentido de o Tribunal:
a)	considerar revel a Associação Brasileira de Agências de Viagens de Roraima - Abav;
b)	acatar as alegações de defesa apresentadas pela responsável Carmi Maria da Silva Costa, para excluí-la da relação processual;
c)	julgar irregulares, nos termos dos arts. 1º, inciso I, 16, inciso III, alíneas 'b' e 'c', da Lei 8.443/1992, c/c os arts. 19 e 23, inciso III, da mesma lei, as contas da Associação Brasileira de Agências de Viagens de Roraima - Abav e de Shirley Jone Cabral de Brito, condenando-as, solidariamente, ao pagamento das importâncias a seguir especificadas, atualizadas monetariamente e acrescidas dos juros de mora, calculadas a partir das datas discriminadas até a data da efetiva quitação do débito, fixando-lhes o prazo de quinze dias, para que comprovem, perante o Tribunal, o recolhimento da dívida aos cofres do Tesouro Nacional, nos termos do art. 23, inciso III, alínea 'a', da citada lei, c/c o art. 214, inciso III, alínea 'a', do Regimento Interno do TCU:
	Valor Original (R$) 
	Data 

	180.000,00 (débito) 
	18/10/2007

	1.194,98 (crédito) 
	23/1/2008

d)	autorizar, desde logo, a cobrança judicial das dívidas, caso não atendidas as notificações, na forma do disposto no art. 28, inciso II, da Lei 8.443/1992;
e)	autorizar também, desde logo, se requerido, com fundamento no art. 26 da Lei 8.443/1992, c/c o art. 217, §§ 1º e 2º, do Regimento Interno do TCU, o parcelamento da dívida em até 36 parcelas, incidindo, sobre cada parcela, corrigida monetariamente, os juros de mora devidos, fixando o prazo de quinze dias, a contar do recebimento da notificação, para comprovar, perante o Tribunal, o recolhimento da primeira parcela, e de trinta dias, a contar da parcela anterior, para comprovar os recolhimentos das demais parcelas, alertando as responsáveis de que a falta de comprovação do recolhimento de qualquer parcela importará o vencimento antecipado do saldo devedor, nos termos do § 2º do art. 217 do Regimento Interno deste Tribunal; 
f)	enviar cópia do Acórdão a ser prolatado à Procuradoria da República no Estado de Roraima e ao Serviço de Apoio às Micro e Pequenas Empresas em Roraima - Sebrae/RR, para adoção das medidas cabíveis; 
g)	enviar cópia do Acórdão que vier a ser proferido ao Ministério do Turismo e às responsáveis, para ciência;
h)	informar à Procuradoria da República no Estado de Roraima, ao Ministério do Turismo, ao Sebrae/RR e às responsáveis que a deliberação, acompanhada do Relatório e do Voto que a fundamenta, fica disponível para a consulta no endereço www.tcu.gov.br/acordaos, além de esclarecer que, caso requerido, o TCU poderá fornecer sem custos as correspondentes cópias, de forma impressa; e
i)	informar à Procuradoria da República no Estado de Roraima que, nos termos do parágrafo único do art. 62 da Resolução TCU 259/2014, os procuradores e membros do Ministério Público credenciados nesta Corte podem acessar os presentes autos de forma eletrônica e automática, ressalvados apenas os casos de eventuais peças classificadas como sigilosas, as quais requerem solicitação formal."
	É o relatório.

Francisco Alves Noronha (OAB/RR 203), representando Carmi Maria da Silva Costa; Caio Bruno Mendes Resplandes (1699/OAB-RR), representando Shirley Jone Cabral de Brito.

Procurador Júlio Marcelo de Oliveira.

TOMADA DE CONTAS ESPECIAL. CONVÊNIO. MINISTÉRIO DO TURISMO. NÃO COMPROVAÇÃO DA BOA E REGULAR APLICAÇÃO DOS RECURSOS RECEBIDOS. NÃO COMPROVAÇÃO DA EXECUÇÃO DO OBJETO. CITAÇÃO. ACOLHIMENTO DE ALEGAÇÕES DE RESPONSÁVEL COM CONSEQUENTE EXCLUSÃO DA RELAÇÃO PROCESSUAL. REJEIÇÃO DAS ALEGAÇÕES DE DEFESA. REVELIA. CONTAS IRREGULARES. DÉBITO. PRESCRIÇÃO DA PRETENSÃO PUNITIVA. COMUNICAÇÕES.

TOMADA DE CONTAS ESPECIAL (TCE)

Secretaria de Controle Externo de Tomada de Contas Especial (Secex-TCE).

Trata-se de tomada de contas especial instaurada pelo Ministério do Turismo, em desfavor da Associação Brasileira de Agências de Viagens de Roraima (Abav) , e das Sras. Shirley Jone Cabral de Brito e Carmi Maria da Silva Costa, em razão de não comprovação da regular aplicação dos recursos repassados pela União realizadas por meio do convênio 393/2007[footnoteRef:2],  que tinha por objeto o instrumento descrito como "Participação do Estado na 35ª Feira das Américas - Abav/2007". [2:  Peça 6.] 
O ajuste, no valor total R$ 198.000,00, sendo R$ 18.000,00 de contrapartida e R$ 180.000,00 à conta do concedente, integralmente repassados[footnoteRef:3], teve vigência de 17/9/2007 a 30/1/2008, com prazo para prestação de contas fixado para encerrar-se em 31/3/2008. [3:  Peça 8.] 
O tomador de contas especial[footnoteRef:4] apontou como irregularidade a "não comprovação da boa e regular aplicação dos recursos recebidos da União, por meio do convênio 594245 celebrado entre o Ministério do Turismo e a Associação Brasileira de Agências de Viagens do Estado de Roraima - ABAV/RR". [4:  Peça 44.] 
A conduta atribuída às responsáveis foi:
"Não enviar documentos essenciais para análise conclusiva do processo como extrato bancário, notas fiscais, extrato de aplicação financeira e comprovante de contrapartida. Critérios/normas infringidas: Constituição Federal art. 37, caput c/c o art. 70, parágrafo único; Decreto-lei 200/67, art. 93; Portaria interministerial 127/2008 e Termo de Convênio."
Informa-se no relatório da TCE que a Abav e as responsáveis foram notificadas, em 2009, acerca das falhas constatadas, mas não conseguiram justificá-las ou corrigi-las, tampouco devolveram os recursos.
Diante disso, o tomador de contas atribuiu a responsabilidade pelo dano ao erário, no valor original de R$ 180.000,00, do qual deveria ser descontado R$ 1.194,98 ressarcido em 23/1/2008, à Abav e às Sras. Shirley Jone Cabral de Brito e Carmi Maria da Silva Costa.
A Controladoria-Geral da União[footnoteRef:5] chegou às mesmas conclusões. Após serem emitidos o certificado de auditoria[footnoteRef:6], o parecer do dirigente de controle interno[footnoteRef:7] e o pronunciamento ministerial[footnoteRef:8], o processo foi remetido a este Tribunal.  [5:  Peça 45.]  [6:  Peça 46.]  [7:  Peça 47.]  [8:  Peça 48.] 
A Secretaria de Controle Externo de Tomada de Contas Especial (Secex-TCE) , em análise inicial dos autos[footnoteRef:9], decidiu promover a citação das responsáveis. [9:  Peça 51, 52 e 53.] 
Devidamente cientificados[footnoteRef:10], a Abav permaneceu silente, devendo ser considerada revel, nos termos do art. 12, § 3º, da Lei 8.443/1992, e as responsáveis Carmi Maria da Silva Costa e Shirley Jone Cabral de Brito apresentaram defesas[footnoteRef:11]. [10:  Peça 86.]  [11:  Peças 70-71e 77-79.] 
Com base nos documentos apresentados, a Secex-TCE propôs[footnoteRef:12] acolher as alegações de defesa da Sra. Carmi Maria da Silva Costa e julgar suas contas regulares, dando-lhe quitação plena, visto que restou comprovado que ela não fazia parte da gestão da entidade quando das irregularidades. [12:  Peças 88, 89 e 90.] 
Em relação à Sra. Shirley Jone Cabral de Brito, ainda que tenha considerado que os documentos encaminhados fossem capazes de comprovar a execução financeira do convênio, concluiu que a comprovação da execução física restou prejudicada.
Assim, propôs que as contas da Sra. Shirley Jone Cabral de Brito sejam julgadas irregulares, atribuindo-lhe o débito apurado, solidariamente com a Abav, sem a aplicação da sanção prevista no art. 57 da Lei 8.443/1992, uma vez que restou configurada a prescrição da pretensão punitiva.
O representante do MP/TCU, procurador Júlio Marcelo de Oliveira, concordou, em essência, com o encaminhamento proposto[footnoteRef:13], manifestando discordância em relação à comprovação da execução financeira: [13:  Peça 91.] 
"a) não foram apresentados os contratos celebrados com as empresas Vox Bumerang Propaganda e Publicidade Ltda. EPP (R$ 78.260,00) e Indústria e Comércio Ioris Ltda. (R$ 74.000,00 + R$ 43.800,00) , o que contrariou a cláusula nona, parágrafo primeiro, 'k', do termo do convênio (peça 6, p. 8) ; 
b) a responsável reconheceu que não houve processo licitatório, mas compra direta mediante mera pesquisa de preços (peça 78, pp. 50/4) , o que contrariou a cláusula terceira, II, 'f', do termo do convênio, que dispunha ser obrigação da convenente 'observar, quando da execução de despesas com os recursos deste Convênio, as disposições da Lei nº 8.666/93, com suas alterações, especialmente em relação à licitação e contrato, inclusive a modalidade de licitação prevista na Lei nº 10.520, de 17 de julho de 2002 (art. 27, da IN/STN/MF/Nº 1/97, alterado pela IN/STN/MF/Nº 3/2003) , e ao disposto no Decreto nº 5.504, de 05 de agosto de 2005' (peça 6, p. 3) ; 
c) para demonstrar o depósito da contrapartida, foi apresentado comprovante da transferência de R$ 18.000,00, na data de 29/10/2007 (peça 78, p. 62) . Contudo, esse comprovante demonstra que a transferência para a conta específica do convênio não foi efetuada pela convenente, mas pelo Serviço de Apoio às Micro e Pequenas Empresas em Roraima - Sebrae/RR, o qual, em 19/10/2007, celebrou com a Abav-RR o Contrato 59/2007, cujo objeto é 'cota de patrocínio para divulgar nacionalmente o potencial turístico de Roraima durante a 35ª Feira das Américas, no período 24 a 27 de outubro de 2007, no Rio de Janeiro' (peça 79) . Assim, como a quantia depositada constitui recursos federais oriundos do Sebrae/RR, para fins de patrocínio, não pode ser considerada como contrapartida no âmbito do Convênio 393/2007."
II
Acolho a análise empreendida pela Secex-TCE, acrescida dos devidos reparos apresentados pelo representante do MP/TCU, a qual adoto como fundamento para minhas razões de decidir.
Pelos elementos apresentados pela Sra. Shirley Jone Cabral de Brito, restaram falhas na execução financeira do convênio, no que se refere à falta de apresentação de contrato e à ausência de processo licitatório, situações que contrariaram dispositivos do convênio.
Sobre a não comprovação da execução física, destaco o seguinte excerto da instrução:
"44.6.	Todavia, a execução física restou prejudicada, uma vez que não há elementos nos autos que possam comprar sua execução.
44.7.	Faltou encaminhar os produtos produzidos necessários para comprovação da execução física dos itens constantes do plano de trabalho do convênio, conforme Parecer Técnico de Análise de Prestação de Contas n2039/2008 (peça 19) :
'Objeto da Ressalva
01 Produção de todos os itens do plano de trabalho aprovado (bolsa, camisa, caneta, flyer, itens nas quantidades pré-estabelecidas. Folder, cartão postal, DVD institucional, squeeze, sacola, leque e banner) . 
Pendências/Solicitações
1 Encaminhar um exemplar de cada material produzido, não apenas o layout das peças.
2. Encaminhar documento comprobatório do recebimento de todos os itens nas quantidades pré-estabelecidas.'
44.8.	Assim, acata-se parcialmente os argumentos da responsável quanto a comprovação da execução financeira. Porém, não se acata os argumentos quanto à comprovação da execução física.
45.	Da análise procedida acima, verifica-se que os argumentos de defesa não foram suficientes para elidir a irregularidade pela qual está sendo responsabilizada, de forma que devem ser rejeitados." 
E, adicionalmente, a manifestação do Ministério Público:
"O Ministério Público de Contas manifesta-se, em essência, de acordo com a proposta de encaminhamento formulada pela unidade técnica, mas considera necessário efetuar alguns reparos à fundamentação expendida pelo auditor (peça 88) .
De início, concorda-se com a exclusão da responsabilidade de Carmi Maria da Silva Costa (então Diretora Financeira da Abav-RR) pelo débito apurado, visto que os documentos da prestação de contas do convênio (peças 9 a 18) , incluindo-se as cópias dos cheques (peça 18) , demonstram que os recursos foram geridos apenas por Shirley Jone Cabral de Brito, na condição de presidente da entidade convenente.
Concorda-se, também, com o entendimento da Secex-TCE de que a documentação apresentada em sede de alegações de defesa não saneou as pendências de ordem técnica que ensejaram a reprovação da prestação de contas do convênio, uma vez que não veio acompanhada de exemplares dos itens de publicidade supostamente adquiridos com os recursos pactuados (bolsa, camisa, caneta, flyer, folder, cartão postal, DVD institucional, squeeze, sacola, leque e banner) , nem de comprovantes do recebimento desses itens, nas quantidades indicadas nas notas fiscais (peça 17) .
Discorda-se, porém, da conclusão da Secex-TCE de que foram totalmente elididas as irregularidades relativas à execução financeira da avença, mencionadas nos ofícios de citação, quais sejam: (...) 
Quanto à Sra. Carmi Maria da Silva Costa, deve ser excluída do polo passivo desta tomada de contas especial, por não ter tido participação na gestão dos recursos do referido convênio, conforme entendimentos convergentes da secretaria e do MPTCU
Inexistindo elementos que permitam concluir pela boa e regular aplicação dos recursos repassados, a Sra. Shirley Jone Cabral de Brito e a ABAV devem ter suas contas julgadas irregulares, e ser condenada em débito, solidariamente, na forma apresentada pela unidade instrutiva, sem a aplicação da multa prevista no art. 57 da Lei 8.442/1992, em razão de estar a pretensão punitiva prescrita.
Diante do exposto, manifesto-me pela aprovação do acórdão que ora submeto à apreciação deste Colegiado. 
TCU, Sala das Sessões Ministro Luciano Brandão Alves de Souza, em tagDataSessao.
Weder de Oliveira 
Relator